【裁判字號】    91,訴,2991
【裁判日期】    920123
【裁判案由】    妨害兵役
【裁判全文】
臺灣高雄地方法院刑事判決                        九十一年度訴字第二九九一號
    公  訴  人  臺灣高雄地方法院檢察署檢察官
    被      告  丙○○  男  二.
右列被告因妨害兵役案件，經檢察官提聲請簡易判決處刑（九十一年度偵緝字第一○
二三號），本院認不宜以簡易判決處刑，簽准改依通常程序審理，本院判決如左：
    主  文
丙○○意圖避免徵兵處理，居住處所遷移，無故不申報，致未能接受徵兵處理，處有
期徒刑肆月，如易科罰金，以參佰元折算壹日。緩刑貳年。
    事  實
一、丙○○係徵兵及齡男子，原設籍於高雄市三民區○○○路七七五號高雄市兒童福
    利中心，租屋於高雄市○○區○○路四一一號五樓，於民國九十年三月二十三日
    至高雄市三民區公所兵役課接受兵籍調查時，因攜帶證件不齊故尚須聯絡補件，
    詎嗣後丙○○竟意圖避免徵兵處理，於九十年六月間遷出上開處所無故不依規定
    申報，致使高雄市三民區公所寄發指定其應於九十年七月十二日上午八時十五分
    至高雄市苓雅區○○○路二號國軍高雄總醫院報到作九十年役男徵兵檢查之通知
    ，在九十年七月六日分別送達於丙○○前開設籍及租屋處所、均因丙○○遷移不
    明而無法送達，致未能接受徵兵處理，嗣丙○○經臺灣高雄地方法院檢察署檢察
    官發布通緝，在九十一年八月二十日緝獲。
二、案經高雄市政府移送臺灣高雄地方法院檢察署檢察官聲請簡易判決處刑。
    理  由
一、訊據被告丙○○矢口否認前揭犯行，辯稱：伊於九十年三月二十三日至高雄市三
    民區公所兵役課接受兵籍調查時，因攜帶之證件不足，故未辦理完畢，嗣因在外
    地工作，未接獲徵兵處理之通知，俟經臺灣高雄地方法院檢察署於九十一年八月
    二十日通緝到案，伊於翌日立即至前開兵役課報到，接受徵兵處理，並於九十一
    年十二月十七日入伍當兵，伊無逃避兵役之意圖云云。經查：
    （一）所謂徵兵處理，依兵役法第三十二條之規定，包括兵籍調查、徵兵檢查、
          抽籤及徵集，而被告於九十年三月二十三日至高雄市三民區戶政事務所係
          接受兵籍調查，惟因攜帶之證件不足，致未能完成兵籍調查手續等情，此
          有該所案件調查表在卷可稽（詳偵卷第二頁），且經該所承辦人員甲○○
          到庭證述屬實（本院卷第二五頁）。另證人即高雄市政府社會局社工人員
          乙○○到庭具結證述：「被告原來是設籍在仁愛之家，後來約八十九年間
          我接案時，要幫他申請低收入補助，將他的戶籍轉到三民區兒福中心（九
          如一路七七五號）。被告清楚自己的戶籍遷移，因為我們都有通知他，被
          告當時實際住在寄養家庭。八十九年被告還在念三民家商我們都還可以聯
          絡上他。最後一次在九十年六月五日，因為他房租的問題我還有幫他解決
          ，當時我有跟他講兵役的問題，我有請他要跟我們聯絡。」、「（有收過
          幾次兵役的通知？）應該有二次，因為仁愛之家及兒福中心都有聯絡我，
          被告有兵役的問題，但是我在九十年六月五日之後就無法聯絡上被告，只
          能透過手機留言。」等語（本院卷第二四頁）。足認被告自已知悉其為九
          十年徵兵及齡之役男，且於遷移居住處所，無故不申報等情無疑。
    （二）被告雖已於九十一年十二月十七日入伍服役，惟其係於臺灣高雄地方法院
          檢察署因本案於九十一年八月二十日通緝到案後，始於翌日（九十一年八
  月二十一日）至高雄市三民區公所報到，並接受徵兵處理之相關作業，惟
          因承辦業務之人員已於九十年底移交其他之承辦人員，故本件原應俟判決
          確定再行處理，因電腦作業之失誤，致被告接獲徵集令已入伍服役等情，
          業經證人甲○○到庭證述在卷（本院卷第二五頁），足認被告乃因通緝到
          案後，始與承辦人員聯絡，並於九十一年十二月十七日始入伍服役，因而
          不影響其居住處所遷移，無故不申報，致未接受徵兵處理犯行之成立，堪
          可認定。
    （三）按後備軍人居住處所遷移，無故不依規定申報者，為妨害兵役，妨害兵役
          治罪條例第二條第一項第六款、第十條第一項第三款定有明文。而居住處
          所遷移之申報，後備軍人管理規則第四章第十七條至第十九條設有規定。
          又妨害兵役治罪條例第十條第三項、第一項第三款之後備軍人居住處所遷
          移無故不依規定申報，致使召集令無法送達罪，其所謂「不依規定申報」
          ，係指未依戶籍法規定辦理戶籍異動登記，及依後備軍人管理規則向新居
          地之役、戶政單位為異動登記者而言。是後備軍人居住處所遷移，即應依
          相關規定辦理申報登記；又該罪所稱居住處所遷移無故不依規定申報，並
          非專指遷出戶籍而不為遷入之登記而言，凡屬後備軍人，祇須不按址居住
          ，復不依規定申報其所在，致使召集令無法送達，而無正當理由者，其罪
          即已成立，縱令其遷移居住處所並無逃避兵役之本意，但其此項行為，如
          致召集令無法送達時，即以意圖避免召集論。最高法院八十九年度台非五
          十四號、八十五年台上第五一二七號判決可資參照。參酌前揭最高法院判
          決意旨所載，本件被告居住所遷移，無故不申報，自應為相同之解釋。被
          告雖已於九十一年十二月十六日入伍，惟其原應於九十年間入伍服役，然
          因其居住所遷移，無故不申報，致九十年七月十二日之徵兵檢查通知無法
          送達而未能接受九十年之徵兵處理，遲至九十一年十二月間始處理完畢，
          於其在九十年間未能接受徵兵處理之事實，應屬無涉。
    （四）綜上所述，被告於九十年六月間居住處所遷移，無故不申報，致未能接受
          徵兵處理之事實，足堪認定，另揆諸前揭最高法院判決意旨，被告辯稱因
          在外地工作，未接獲徵兵處理之通知，故未辦理徵兵處理云云，除核與證
          人乙○○之前開證述有違外，縱令屬實，則其在外地工作，亦應將住居處
          所依法申報，始屬合法，從而其前揭辯解，亦難謂有「正當理由」，是被
          告之犯行，堪可認定。
二、核被告所為，係犯妨害兵役治罪條例第三條第五款役齡男子意圖避免徵兵處理，
    居住處所遷移，無故不申報，致未能接受徵兵處理罪。查妨害兵役治罪條例於九
    十一年六月二十六日修正公布，並於同年月二十八日施行，該條例第三條第五款
    原規定：居住處所遷移，無故不申報，致未能辦理身家調查、徵兵檢查、抽籤或
    徵集者；修正後為：居住處所遷移，無故不申報，致未能接受徵兵處理；法定刑
    均為五年以下有期徒刑。新法僅將身家調查、徵兵檢查、抽籤或徵集，概括規定
    為徵兵處理，並無刑之輕重比較與有利被告與否之問題，故依刑法第二條第一項
    前段之規定，應適用裁判時之新法。爰審酌被告不顧國民應盡服兵役之義務，破
    壞我國兵役制度之推行，影響國軍戰力之培養，惟念其年紀尚輕，思慮欠週，如
    能經此偵審過程，取得正確之觀念，對於其未來之人生，未嘗非佳，且被告業已
    入伍服役及被告犯罪後態度等一切情狀，量處如主文所示之刑，併諭知易科罰金
之折算標準。又被告前未曾受有期徒刑以上刑之宣告，因一時失慮，偶罹刑典，
    經此刑之宣告後，應知警惕而無再犯之虞，本院因認暫不執行其刑為當，予以宣
    告緩刑二年，用啟自新。
三、據上論斷，應依刑事訴訟法第第四百五十二條、二百九十九條第一項前段，妨害
    兵役治罪條例第三條第五款，刑法第十一條前段、第二條第一項前段、第四十一
    條第一項、第七十四條第一款，罰金罰鍰提高標準條例第二條，判決如主文。
本案經檢察官鄧藤墩到庭執行職務。
中    華    民    國    九十二    年      一      月      二十三      日
                                  臺灣高雄地方法院刑事第二庭
                                      法  官    吳為平
右正本證明與原本無異。
如不服本判決，應於判決送達後十日內，向本院提出上訴狀。
                                      書記官    曾秀鳳
中    華    民    國    九十二    年      一      月      二十四      日
附錄論罪科刑法條：
妨害兵役治罪條例第三條第五款：
 (役男避免徵兵處理罪)
役齡男子意圖避免徵兵處理，而有左列行為之一者，處五年以下有期徒刑：
五  居住處所遷移，無故不申報，致未能接受徵兵處理者。


司法院資訊處製作；財團法人民間司法改革基金會備份。
